臺灣高等法院刑事判決　　　　　　　　100年度上易字第801號
上　訴　人　臺灣新竹地方法院檢察署檢察官
被　　　告　楊添丁
選任辯護人　孫寅律師
上列上訴人因被告傷害案件，不服臺灣新竹地方法院99年度審易
字第865號，中華民國100年1月28日第一審判決（起訴案號：臺
灣新竹地方法院檢察署99年度偵字第4174號），提起上訴，本院
判決如下：
    主  文
上訴駁回。
楊添丁緩刑貳年。
    事  實
一、楊添丁為楊雅菁（另為不起訴處分）之父。緣楊雅菁與江建
    榮（另為不起訴處分）原為男女朋友關係，二人於民國99年
    4月26日晚上8時30分許，於楊添丁位於新竹市○○區○○路
    二段418巷2號住處門口，因細故發生爭執，進而互相拉扯，
    楊添丁見狀，因護女心切，竟基於傷害之犯意，徒手毆打江
    建榮之下巴，並翻折其右手食指，致江建榮受有下巴左側3
    ×1公分及右手食指2×1公分瘀傷之傷害。
二、案經江建榮訴由臺灣新竹地方法院檢察署檢察官偵查起訴。
    理  由
一、按被告以外之人於審判外之陳述，雖不符前四條之規定，而
    經當事人於審判程序同意作為證據，法院審酌該言詞陳述或
    書面陳述作成時之情況，認為適當者，亦得為證據；當事人
    、代理人或辯護人於法院調查證據時，知有第159條第1項不
    得為證據之情形，而未於言詞辯論終結前聲明異議者，視為
    有前項之同意；刑事訴訟法第159條之5定有明文。查，本判
    決下列認定事實所引用之被告以外之人於審判外所為之供述
    證據資料（包含人證與文書證據等證據），並無證據證明係
    公務員違背法定程序所取得；而檢察官、被告及辯護人對本
    院提示之卷證，亦均表示對於證據能力沒有意見而不予爭執
    ，且迄至言詞辯論終結前亦未再聲明異議，本院審酌上開證
    據資料製作時之情況，尚無違法不當或證明力明顯過低之瑕
    疵，亦認以之作為證據，應屬適當。
二、訊據被告楊添丁固坦認於上揭時、地，見告訴人江建榮與其
    女楊雅菁發生爭執，因護女心切，而與告訴人發生肢體碰觸
    之事實，惟矢口否認有何傷害犯行，辯稱：伊住處旁有一個
    洞，可能係告訴人自己跌到才受傷，而告訴人之手指傷勢亦
    可能係其自己折到，並非伊弄傷云云。辯護人則為被告辯稱
    ：被告並無傷害告訴人之意圖，被告係為保護其女，所為無
    非係面對不法侵害所生之正當防衛及緊急避難行為云云。
三、經查：
(一)前揭傷害之事實，業據被告於原審審理時坦承不諱，並於原
    審法官訊問其關於傷害告訴人過程時，詳細供稱：當時伊係
    為擋告訴人打伊女兒，故不小心將告訴人手指翻折，造成告
    訴人手指有一點淤青，伊認罪坦承檢察官起訴之犯行等語，
    有原審審判筆錄可憑（原審卷第25、26頁），核與告訴人指
    訴情節大致相符。而告訴人於事發之翌日即同年月27日前往
    大千綜合醫院就診，經診斷受有下巴左側3×1公分及右手食
    指2×1公分瘀傷等傷害，有該醫院乙種診斷證明書影本1份
    及照片4張等在卷足稽。被告雖於本院翻異前詞，並以上揭
    情詞置辯，惟被告於原審審理時稱：伊有以手翻折告訴人手
    指，致告訴人手指有一點瘀青等語，已如前述，則被告前開
    所辯是否屬實，已非無疑。又當日告訴人與被告之女楊雅菁
    發生激烈爭執，雙方並發生拉扯，此為被告所不爭執，亦已
    如上述，而告訴人復於偵查中供稱：發生爭執時伊在被告與
    楊雅菁中間，被告先打伊臉，後伊是往後跌倒等語（偵卷第
    32頁、第44頁反面），核與前開診斷證明書所載，告訴人另
    受有左後頭皮瘀傷等情相符，則被告既係往後跌倒，其下巴
    之傷勢，應非跌倒所致，且楊雅菁並未毆打告訴人之下巴，
    此為告訴人所不爭，堪以佐證告訴人有關遭被告以手毆打傷
    其下巴之指訴應屬實在。是被告前開所辯，無非係事後卸責
    之詞，要無可信。
(二)另選任辯護人雖為被告辯護以：被告並無傷害告訴人之意圖
    ，被告係為保護其女，所為無非係面對不法侵害所生之正當
    防衛及緊急避難行為云云。惟按刑法第23條規定正當防衛之
    要件，以遇有現在不法之侵害，始能成立，如不法侵害已過
    去，或預料有侵害而不法侵害尚未發生，則其加害行為，自
    無正當防衛可言。而所謂「現在不法之侵害」，指侵害之現
    在性、急迫性、迫切性，即法益之侵害已迫在眉睫。從而，
    已過去或未來之侵害，不具有「現在性」，無成立正當防衛
    之可能。又所實施者為客觀上「必要」之防衛行為等要件，
    且防衛行為是否客觀必要，應就侵害或攻擊行為之方式、重
    輕、緩急與危險性等因素，並參酌侵害或攻擊當時防衛者可
    資運用之防衛措施等客觀情狀判斷之；另刑法第24條第1項
    前段之緊急避難行為，以自己或他人之生命、身體、自由、
    財產猝遇危難之際，「非侵害他人法益別無救護之途」，為
    必要之條件（最高法院96年台上字第1061號判決意旨參照）
    。查證人即被告之女楊雅菁於本院審理時證稱：當告訴人用
    手拍伊車時，伊便下車與告訴人理論。因告訴人拉伊衣服，
    且當時下雨，伊便和告訴人一起跌倒，伊當時是跌倒在告訴
    人身上。當伊等跌到後，並無相互拉扯或打架之行為等語（
    本院卷第38頁反面、第39頁）。則當時因楊雅菁與告訴人二
    人發生爭執，二人遂一同跌倒，惟跌倒後，二人並無相互拉
    扯或打架之行為，故縱認告訴人先前有拉扯楊雅菁之事實，
    侵害行為業已過去，且當時二人均倒在地上，被告當可將二
    人以拉開等方式除去該侵害，並非無其他正當途徑可資解決
    ，惟被告竟為徒手毆打告訴人下巴，並翻折其手指等傷害犯
    行，則被告所為實難認係基於防衛之意而為「必要」行為，
    或認當時有「非侵害他人法益別無救護之途」，而基於緊急
    避難之意所為。則被告前開傷害犯行，自不符正當防衛或緊
    急避難之要件，亦無從阻卻違法。是辯護人稱被告所為乃係
    為其女正當防衛或緊急避難云云，亦無足取。
(三)綜合以觀，被告確有於上開時、地，基於傷害之故意，徒手
    毆打江建榮之下巴，並翻折其右手食指，致江建榮受有下巴
    及右手食指瘀傷之傷害事實。被告前開所辯無非事後避就之
    詞，要無足採。本件事證明確，被告犯行堪以認定，應依法
    論科。
四、核被告所為，係犯刑法第277條第1項之傷害罪。原審以被告
    罪證明確，因而適用刑法第第277條第1項、第41條第1項前
    段，並審酌被告無任何前科之素行，見其女楊雅菁與告訴人
    發生肢體拉扯，因護女心切，即對告訴人施暴，致告訴人受
    有上開傷害，實屬不該，惟念其犯後坦承犯行，已具悔意，
    及被告雖有和解意願，惜因與告訴人所認賠償金額差距過大
    ，而未能達成民事和解，暨被告犯罪之動機、目的、手段、
    告訴人所受傷害程度等一切情狀，量處拘役20日，及諭知易
    科罰金之折算標準，其認事用法，均無違誤，量刑亦稱妥適
    。檢察官上訴意旨雖以：被告於偵訊時矢口否認有毆打告訴
    人頭部（包含下巴）等情，又案發至今均避重就輕，未見悔
    意，亦未主動向告訴人道歉並達成和解，原審量處拘役20日
    顯屬過輕等語。惟按量刑之輕重，本為事實審法院得依職權
    自由裁量之事項，苟已斟酌刑法第57條各款所列情狀，而未
    逾越法定刑度，不得遽指為違法。原判決量刑時，已依該規
    定審酌被告所為係因護女心切而對告訴人施暴，又念其雖有
    和解意願，惜因與告訴人所認賠償金額差距過大，而未能達
    成民事和解等一切情狀，予以綜合考量，已如上述。且所科
    之刑既未逾越法定刑度，復難認有何濫用自由裁量權之情事
    。檢察官上訴意旨執前詞而為指摘，自有未當。是本件上訴
    為無理由，應予駁回。另被告未曾因故意犯罪受有期徒刑以
    上刑之宣告，有本院被告前案紀錄表在卷可憑，又告訴人先
    至被告住處門前與被告之女楊雅菁發生爭執，在拍打楊雅菁
    駕駛之汽車後與下車之楊雅菁發生拉扯並雙雙跌倒，被告護
    女心切遂犯本案，情有可原，其經此教訓後，應知警惕，當
    無再犯之虞，本院因認對其所宣告之刑，以暫不執行為適當
    ，爰併予宣告緩刑二年，以勵自新。
據上論斷，應依刑事訴訟法第368條，刑法第74條第1項第1款，
判決如主文。
本案經檢察官李金定到庭執行職務。
中    華    民    國    100    年    6    月    23    日
                  刑事第二十一庭審判長法  官  周政達
                                      法  官  趙文
                                      法  官  楊力進
以上正本證明與原本無異。
不得上訴。
                                      書記官  彭威翔
中    華    民    國    100    年    6    月    23    日